【裁判字號】    87,上易,3815
【裁判日期】    890113
【裁判案由】    詐欺
【裁判全文】
臺灣高等法院刑事判決                          八十七年度上易字第三八一五號
    上  訴  人  臺灣臺北地方法院檢察署檢察官
    被      告  丙○○
    選任辯護人  謝華凱
    被      告  乙○○
右上訴人因被告詐欺案件，不服臺灣臺北地方法院八十六年度易字第五五一四號，中
華民國八十七年五月二十八日第一審判決（起訴案號：臺灣臺北地方法院檢察署八十
六年度偵字第一七０七八號、第一七０七九號、第一七四三六號，併辦案號：被告丙○○部分：台灣台北地方法院檢察署八十六年度偵字第二一八九九號、第二二二四六
號、第二二二四七號、第二三四七二號，被告乙○○部分：台灣台北地方法院檢察署
八十六年度偵字第二一八九九號、第二三四七二號）提起上訴，原審判決如左：
    主      文
上訴駁回。
    理      由
一、公訴意旨略以：被告丙○○、乙○○姊妹係台北市信義區○○○路○段一八三號
    二樓丙○○代書事務所之負責人、總經理，二人共同意圖為自己不法之所有，明
    知其銀行帳戶已無存款，竟自民國八十五年間起，在其代書事務所向起訴書附表
    （未見有附表）所示庚○○等人佯稱：因代書業務興隆需資金週轉，願以新台幣
    （以下同）每一千萬元每月三十萬元利息代價，或另以他人報失之他項權利證明
    書、抵押權設定契約書，並交付支票向庚○○等詐借三億七千萬元，再以到期換
    票防止提示，以掩飾其詐，終至支票全面退票，庚○○等人始知受騙等語，因認
    被告丙○○、乙○○共同涉有刑法第三百三十九條第一項之詐欺取財罪嫌。
二、按犯罪事實應依證據認定之，無證據不得推定其犯罪事實。又不能證明被告犯罪
    者，應諭知無罪之判決，刑事訴訟法第一百五十四條、第三百零一條第一項分別
    定有明文。又事實之認定，應憑證據，如未能發現相當證據，或證據不足以證明
    ，自不能以推測或擬制之方法，為裁判基礎（最高法院四十年台上字第八六號判
    例參照）。而告訴人之告訴，係以使被告受刑事訴追為目的，是其陳述是否與事
    實相符，仍應調查其他證據以資審認（最高法院五十二年台上字第一三００號判
    例參照）。且認定犯罪事實所憑之證據，雖不以直接證據為限，間接證據亦包括
    在內，然而無論直接證據或間接證據，其為訴訟上之證明，須於通常一般之人均
    不致有所懷疑，而得確信其為真實之程度者，始得據為有罪之認定，倘其證明尚
    未達到此一程度，而有合理之懷疑存在而無從使事實審法院得有罪之確信時，即
    應由法院為諭知被告無罪之判決（最高法院七十六年台上字第四九八六號判例參
    照）。再刑法第三百三十九條第一項詐欺罪之成立，以意圖為自己或第三人不法
    之所有，以詐術使人將本人或第三人之物交付為要件，若行為人所用方法，不能
    認為詐術，亦不致使人陷於錯誤，則不得遽以該罪相繩（最高法院四十六年台上
    字第二六Ｏ號判例）。至於債務人於債之關係成立後，如有未依債之本旨履行民
    事債務之情形，在一般社會經驗上可能之原因甚多，縱令是出於惡意不為履行，
    苟無足以證明其在債之關係發生時，自始即具有不法所有意圖之積極證據，亦僅
    能令負民事之遲延給付責任，依刑事訴訟法第一百五十四條之規定，尚不得據此
    債信違反之客觀事態，而推定債務人原有詐欺取財或詐欺得利之犯意。
三、本件公訴人認被告丙○○、乙○○共同涉有詐欺取財之犯行，其所依憑之證據無
    非係以告訴人庚○○等人之指訴及以被告所簽發經提示退票之支票及退票理由單
    為據。
四、本院查起訴書犯罪事實欄雖記載：「丙○○、乙○○姊妹係台北市○○○路○段
    一八三號二樓丙○○代書事務所之負責人、總經理，二人共同意圖為自己不法之
    所有，明知其銀行帳戶已無存款，竟自民國八十五年間起，在其代書事務所向附
    表所示庚○○等人佯稱：因代書業務興隆需資金週轉，願以新台幣（下同）每一
    千萬元每月三十萬元利息代價，或另以他人報失之他項權利證明書、抵押權設定
    契約書，並交付支票向庚○○等詐借三億七千萬元，再以到期換票防止提示，以
    掩飾其詐」云云。惟經本院遍查卷內卷外之起訴書，均無所稱附表，偵查卷內雖
    有數份被害人清冊，但內容不一，尚無法憑以界定檢察官起訴範圍，故本院乃以
    原偵查卷內之筆錄資料（併辦卷非起訴範圍，自應除外），定其起訴之範圍。查
    本件僅戊○○、呂淑慧及庚○○曾提出告訴，且經檢察官偵查終結，提起公訴；
    而己○○、辛○○及何柱英等三人則僅在台北市調查處有所陳述，並未據提出告
    訴，亦無檢察官偵查筆錄。因此，本院茲以戊○○、呂淑慧、庚○○等三人所告
    訴，及己○○、辛○○及何柱英等三人所陳述之事實，為檢察官起訴及本院審理
    之範圍。原審判決之範圍，實質上亦同於此。
五、訊據被告丙○○、乙○○均堅決否認有右開犯行，被告丙○○辯稱：我跟每個告
    訴人都往來很久，這次我是因為週轉不靈，支票才退票，我不是存心詐欺，至於
    我妹妹乙○○只是我有時候請她到我事務所幫忙帶小孩，跑跑腿而已，本件都與
    她沒有關係等語；被告乙○○辯稱：本件我完全不知情，我只是到我姊姊的代書
    事務所去幫忙帶小孩而已，我絕對沒有詐欺等語。至被告丙○○之選任辯護人其
    辯護意旨則略以：本件純係各該告訴人與被告丙○○間之民事債務不履行問題，
    被告丙○○所為並未該當於刑法上詐欺取財罪之構成要件等語。
六、本院經查：
    本件被告丙○○、乙○○被訴詐欺案件，於檢察官偵查中僅有（一）告訴人戊○○；（二）告訴人丁○○及（三）告訴人庚○○等三人對被告丙○○、乙○○提
    出告訴，而由檢察官分三案號偵查即八十六年度偵字第一七０七八號、第一七０
    七九號及第一七四三六號，另外己○○、辛○○及何柱英則僅以被害人身分在台
    北市調查處接受詢問，並未表示訴追之意旨（見卷外紙袋內裝調查筆錄）而各該
    告訴人或被害人認被告丙○○、乙○○犯有詐欺罪嫌之行為態樣不一，絕非如檢
    察官於其起訴書犯罪事實欄所描述之被告二人在代書事務所向如庚○○等人佯稱
    ：因代書業務興隆需資金週轉，願以每一千萬元每月三十萬元利息代價，或另以
    他人報失之他項權利證明書、抵押權設定契約書，並交付支票向庚○○等詐借三
    億七千萬元，再以到期換票防止提示，以掩飾其詐欺犯行之同一詐欺行為態樣，
    是本院即就各該告訴人或被害人指述被告丙○○、乙○○詐欺之行為態樣，逐一
    探究被告丙○○、乙○○究有無該當於刑法上詐欺取財罪之構成要件，茲分論于
    后：
    （一）告訴人戊○○告訴被告丙○○詐欺取財部分：
      １‧告訴人戊○○認被告丙○○犯有詐欺之犯行，依其於檢察官偵查中所提出
          告訴理由狀及其代理人鐘律師於原審調查時所為供述，係以－被告吳
          美輝於八十六年二月二十一日已經拒絕往來，猶仍於當日簽發已為拒絕往
          來之支票二紙，向其調現一百五十萬元為據（八十六年度偵字第一七０七
          九號偵查卷第一頁至第二頁，原審卷第四十九頁）。
      ２‧惟查被告丙○○係於八十六年「三」月二十一日方為台北市票據交換所公
          告為拒絕往來戶，業經該所於八十六年九月二十五日以（八六）北票字第
          七０八七號函覆原審，有該所上開函文一紙附原審卷可稽（原審卷第六十
          九頁），故告訴人戊○○認被告丙○○係於八十六年「二」月二十一日當
          日即已拒絕往來，明顯與事實不符。
      ３‧次查告訴人戊○○本人於原審八十七年五月十九日審理時供稱：我與被告
          丙○○資金往來已有七、八年，每次金額不定，其中往來金額有借過，有
          還過，只是沒有全部還，最後一次丙○○以急用名義向我借，她以前借錢
          也都是以週轉名義向我借，這次借錢情況比以前急一點，因為她苦苦要求
          ，所以我不得不借給她（原審卷第二三四頁正面及背面），是被告丙○○
          與告訴人戊○○資金往來已有七、八年之久，被告丙○○向其借的錢有還
          過，本次被告丙○○向其借錢之名義仍與以前相同為週轉之用，告訴人呂
          朝清亦明瞭被告是為週轉之用而向其借錢，則被告丙○○既已明白告知告
          訴人戊○○係要週轉，告訴人戊○○亦知被告丙○○係要週轉之用而借款
          ，何能謂被告丙○○有對告訴人戊○○為詐術之施用？
      ４‧再查被告丙○○於八十六年二月二十一日向告訴人戊○○借得前開一百五
          十萬元前，曾就另筆一百五十萬元借款簽發發票日各為八十六年二月二十
          日及同年月二十一日，金額各為一百萬元及五十二萬五千元之支票二紙予
          告訴人戊○○收受，而該二紙支票亦如期分別在告訴人戊○○之妻楊秀琴
          設於台北市第一信用合作社石牌分社（原審卷第八十頁）及告訴人戊○○
          之胞弟呂朝貴設於台北市第九信用合作社東湖分社之帳戶提示兌領（原審
          卷第一百頁），除經原審向上述提示行庫函查屬實，有該二家信用合作社
          函附原審卷可稽外，並據告訴人戊○○於原審八十七年五月十九日審理時
          供述明確（原審卷第二三四頁背面），足徵被告丙○○於八十六年二月二
          十一日向告訴人戊○○借得一百五十萬元後，猶仍負責將其前為向告訴人
          戊○○借款另筆一百五十萬元所簽發之支票二紙金額予以兌現，用供告訴
          人戊○○提示兌領，如被告丙○○有任何不法所有之意圖，其於八十六年
          二月二十一日向告訴人戊○○借得一百五十萬元後，大可對其所借另筆大
          約同額借款置之不理，焉有仍使前述二紙支票予告訴人戊○○提示兌領之
          可能？
    （二）告訴人丁○○告訴被告丙○○詐欺部分：
      １‧按告訴人丁○○認被告丙○○犯有詐欺之犯行，依其於檢察官偵查中所提
          告訴狀所載，其理由係以被告丙○○於八十五年七月間持以向其借款一百
          七十萬元時所出示載明案外人吳秀月為抵押權人之他項權利證明書及抵押
          權設定契約書等相關擔保資料，皆為吳秀月所遺失之資料為據（八十六年
          度偵字第一七０七八號偵查卷第一頁至第二頁參照）。
      ２‧惟查證人吳秀月於原審八十六年十一月六日調查時，以具結擔保其供述之
          真實性後證稱：我與被告丙○○有金錢往來，之前林大成向我借款是吳美
          輝牽的線，我還問丙○○穩不穩，她說沒問題，我錢才借給林大成，林大
          成則把土地給我抵押。後來林大成避不見面也沒還錢，所以我把抵押權相
          關資料給被告丙○○，請丙○○幫我拍賣抵押物，這時丙○○簽發幾張支
          票給我，面額共六百萬元，我們的約定是如果土地賣出去，錢我收，票還
          給丙○○；如果土地沒賣出去，等丙○○簽發的票兌現後，抵押權利再轉
          給她，我交給丙○○的資料沒有聲請補發過（原審卷第一０七頁背面），
          是由證人吳秀月上開證詞以觀，其係將案外人林大成向其借款而將土地所
          設定予其之抵押權相關證明文件交予被告丙○○代為處理拍賣抵押物事宜
          ，並與被告丙○○約定如該筆經設定抵押權之土地未經拍賣出去，其就該
          筆土地所有之抵押權則在被告丙○○簽發之支票經提示兌領後，讓與被告
          丙○○，則被告丙○○持向告訴人丁○○借款之相關抵押權證明資料，均
          係抵押權人吳秀月所交付被告丙○○用以拍賣抵押物之未經遺失之原始證
          明文件，且吳秀月與被告丙○○亦約定上開土地之抵押權於被告丙○○所
          簽發支票提示兌領後轉讓予被告丙○○，故被告丙○○以該抵押權證明文
          件向告訴人丁○○為借款之擔保，何來如告訴人丁○○所稱被告丙○○係
          以吳秀月遺失之資料向其施用詐術而借得上開款項之理？
    （三）告訴人庚○○及被害人己○○、辛○○及何柱英指述被告丙○○、乙○○
          詐欺部分：
      １‧按公訴人認被告丙○○、乙○○有向告訴人庚○○、被害人己○○、黃啟
          墩及何柱英為詐欺取財之犯行，其所持理由無非僅以被告丙○○、乙○○
          自八十五年間起，明知銀行已無任何存款，仍向庚○○、己○○、辛○○
          及何柱英等人累計借款依序分別為一千萬元、一千三百七十萬元、三千萬
          元、一千九百九十萬元為據。
      ２‧經查告訴人庚○○本人於原審八十七年五月十九日審理時供稱：我與被告
          丙○○金錢往來已有五、六年（原審卷第二三五頁背面），而被告乙○○
          分別於八十五年四月六日、同年月十日及八十六年二月一日電匯一百四十
          萬元、一百四十萬元及一百萬元共三百八十萬元進入告訴人庚○○設於台
          北市第一信用合作社永吉分社之帳戶以清償被告丙○○對告訴人庚○○之
          借款，不惟有原審向該信用合作社函調取得告訴人庚○○該帳戶之對帳單
          足資佐證（外放），亦據告訴人庚○○於原審前述期日審理時陳述明確（
          原審卷第二三五頁背面）；另被告丙○○就其向告訴人庚○○所借款項，
          自八十五年一月間起至八十六年二月十五日止均有繳付利息至告訴人彭剛
          一之妻陳秀卿設於台北市第一信用合作社永吉分社之帳戶內，亦據告訴人
          庚○○於原審前述期日審理時供述明確（原審卷第二三五頁背面），並有
          陳秀卿之前述帳戶對帳單足資佐證（外放），則公訴人認被告丙○○、吳
          美瑩自八十五年間起其二人之銀行帳戶內已無存款乙節，由上述被告吳美
          輝按時繳息予告訴人庚○○及被告乙○○仍於八十五年、八十六年間償還
          告訴人庚○○計三百八十萬元等情以觀，尚與事實有間。
      ３‧再參以：
        （１）被告丙○○於八十五年四月二十三日所簽發，面額共一百萬元之支票
              二紙如期在其他債權人施秀敏設於遠東商銀永和分行帳戶內提示兌領
              （原審卷第一九０頁、第一九一頁），並由被告乙○○於八十五年七
              月三十日電匯五十萬二千五百元、同年九月十一日電匯五十萬一千五
              百元、同年十二月四日電匯三十萬元、同年十二月五日電匯二十萬元
              予施秀敏；
        （２）被告丙○○自八十五年四月間起至同年五月間止，所簽發四紙面額共
              三百三十萬元之支票在其他債權人甲○○及其夫黃朝雄設於板橋市信
              用合作社民族分社帳戶內提示兌領（原審卷第一九二頁、第一九三頁
              、第一九四頁、第一九五頁）；
        （３）被告丙○○於八十六年一月二十四日及同年二月十九日所簽發交予其
              他債權人邱水金二紙面額共二百萬元之支票，亦如期在邱水金設於第
              一銀行仁愛分行內之帳戶兌領（原審卷第一九六頁、第一九八頁）；
        （４）被告丙○○於八十五年三月三十一日、同年四月十八日、同年十二月
              二十五日所簽發票面金額均為一百萬元之支票三紙分別在其他債權人
              張緩設於富邦銀行松山分行、合作金庫信義支庫及北市七信松山分社
              之帳戶內提示兌領(原審卷第一九九頁、第二００頁、第二０三頁)；
        （５）被告乙○○於八十六年一月十三日、同年月十四日及同年月三十日分
              別電匯五十萬元、五十九萬元及一百萬元共二百零九萬元進入其他債
              權人鄭碧芳設於土地銀行新店分行之帳戶內。
          以上均有各該支票正反面提示影本及電匯單附原審卷可稽（電匯單外放）
          ，並經張緩及甲○○等人於原審八十七年五月十九日審理時證述明確（原
          審卷第二三六頁背面），而以上被告丙○○、乙○○所簽發及電匯予其他
          債權人之支票票款及電匯款金額共計高達有一千二百餘萬元，何來如公訴
          人所謂被告二人自八十五年間起銀行帳戶內即無存款？
      ４‧綜上，被告丙○○及乙○○並無如公訴人所認有於八十五年間起其銀行帳
          戶內即無存款之情形，另再參諸被告丙○○設於世華銀行松山分行之甲存
          帳戶、台北銀行大安分行之甲存帳戶於八十五年十二月間及八十六年一、
          二月間之往來情況均屬正常，且每次往來交換金額在一百萬元以上者共有
          二十六次（外放該二帳戶往來紀錄參照），則被告丙○○於八十五年十二
          月間及八十六年一、二月間之經濟情況尚屬良好，則在其經濟狀況尚屬良
          好之情況下，由其與被告乙○○出面向告訴人庚○○等人以週轉名義借貸
          金錢，即難認被告二人有任何詐術之施用，何況辛○○於本院調查時到庭
          陳稱以前被告黃美輝向伊抵押借款部分有償還，以支票調現，及以支票付
          利息，累積四千萬元未還，其中一千萬元是利息等情在卷，益見被告係調
      現週轉，事後週轉不靈始退票，起初並無詐欺犯意。縱被告二人事後未將
          所借款項全部清償完畢，惟如前所述，尚不得以此債信違反之客觀事態，
          而推定債務人原有詐欺取財之犯意，被告丙○○、乙○○所為自與刑法上
          詐欺取財罪之構成要件有間。至於何柱英、己○○經本院屢傳未到，惟據
          渠等於台北市調查處之證詞，何柱英係分別借款被告丙○○、乙○○；卓
          美珠則僅借款予丙○○，並曾收取利息。如上說明，乃事後債務不屢行之
          問題。
七、綜上所述，並無確切且適合之證據足資證明被告丙○○、乙○○確有公訴人所指
    之詐欺取財犯行。原審以被告犯罪尚屬不能證明，而為被告等無罪之判決，其認
    事用法，核無違誤。檢察官據被告訴人戊○○、呂淑慧及庚○○等具狀聲請，提
    起上訴，其意旨略以：被告於調查局訊問及檢察官偵訊中坦承明知無資力因擔心
    支票提示而以債養債之詐欺犯行；原審僅就戊○○、呂淑慧、庚○○、己○○、
    辛○○及何柱英部分審理，置蕭振仁等七人在調查處之告訴於不顧，亦有疏漏云
    云。經查，被告丙○○於八十五年十二月間及八十六年一、二月間之經濟情況尚
    屬良好，已如前述，則在其經濟狀況尚屬良好之情況下，縱因擔心支票提示而有
    「以債養債」之情事，亦係其理財方法當否之問題，與詐欺取財之犯行尚屬有間
    ，且以債養債，表示被告舉債苦撐，期待渡過難關，反足以證明其起初無倒債之
    惡意。再查，本件僅戊○○、呂淑慧及庚○○曾提出告訴，己○○、辛○○及何
    柱英三人則僅在調查處有所陳述，並未提出告訴，且起訴書中未將己○○、辛○○及何柱英三人列為告訴人；且經本院查蕭振仁等七人至多僅係在調查處之筆錄
    後以在場人身分簽名，並無渠等在調查處提出告訴之紀錄或任何筆錄，上訴意旨
    卻執以指摘為原判決之疏漏，亦非允妥。因此，檢察官之上訴為無理由，應予駁
    回。按本件應純係被告二人與各該告訴人及被害人間之民事債務不履行問題，自
    應由各該告訴人及被害人循民事程序為妥善之解決，併予敘明。
八、檢察官於原審移送併辦之八十六年度偵字第二一八九九號告訴人庚○○告訴，己○○、辛○○及何柱英指述被告丙○○、乙○○詐欺案件，核與本件由檢察官提
    起公訴之由告訴人庚○○告訴，己○○、辛○○及何柱英指述被告丙○○、乙○○詐欺之八十六年度偵字第一七四三六號案件，為屬被告同一、事實同一之事實
    上同一案件，本院自得就該併辦部分併為審理、判決，應予敘明。
九、檢察官於原審移送併辦之案件：（一）告訴人庚○○告訴被告丙○○詐欺之八十
    六年度偵字第二二二四六號案件（同案被告盧明義業經不起訴處分）；（二）告
    訴人庚○○告訴被告丙○○詐欺之八十六年度偵字第二二二四七號案件（同案被
    告陳芬芳、李明芳業經不起訴處分）；（三）告訴人何柱英、藍文田告訴被告丙○○、乙○○詐欺、誣告之八十六年度偵字第二三四七二號等案件（同案被告謝
    鑫城業經不起訴處分），又於上訴中向本院移送併辦告訴人高肅玲告訴被告乙○○詐欺之八十七年度偵字第一三七二四號案件，因本件諭知被告丙○○、乙○○
    均無罪，上開併辦四案件即與本件不生任何裁判上一罪之關係，自應退回檢察官
    ，由其重為偵查，併予敘明。
據上論斷，應依刑事訴訟法第三百六十八條，判決如主文。
本案經檢察官林舜問到庭執行職務。
中    華    民    國    八十九    年       一       月       十三      日
                            臺灣高等法院刑事第二十二庭
                                審判長法  官  童  有  德
                                      法  官  林  明  俊
                                      法  官  林  文  舟
右正本證明與原本無異。
不得上訴。
                                      書記官  莊  昭  樹
中    華    民    國    八十九    年        一      月       十五      日


司法院資訊處製作；財團法人民間司法改革基金會備份。
